【裁判字號】    98,訴,363
【裁判日期】    981020
【裁判案由】    拆屋還地
【裁判全文】
臺灣嘉義地方法院民事判決  98年度訴字第363號
原      告  乙○○
                      號
訴訟代理人  湯光民律師
複代理人    丙○○
被      告  甲○○
                      222號.
訴訟代理人  丁○○
上列當事人間請求拆屋還地事件，於中華民國98年10月6日言詞
辯論終結，本院判決如下：
    主  文
被告應將坐落附表編號一土地上如附圖C、D所示之地上建物均拆
除，並將土地返還原告及其他共有人全體。
被告應將坐落附表編號二土地上如附圖A、B所示之地上建物均拆
除，並將土地返還原告及其他共有人全體。
訴訟費用由被告負擔。
本判決於原告以新台幣肆拾伍萬貳仟元為被告供擔保後得假執行
。但被告如以新台幣壹佰拾伍萬肆仟佰貳拾元為原告預供擔
保，得免為假執行。
    事 實 與 理 由
一、按不變更訴訟標的，而補充或更正事實上或法律上之陳述者
    ，非為訴之變更或追加，民事訴訟法第256 條定有明文。本
    件原告起訴原請求：「１、被告應將占用跨建坐落於嘉義縣
    太保市○○段782 地號土地（下稱附表編號一土地）上如附
    圖斜線A 部分所示之地上物拆除後並將土地騰空交還原告及
    其他共有人（實際占用面積以地政機關測量為準）；２、被
    告應將占用跨建坐落於嘉義縣太保市○○段783 地號土地（
    下稱附表編號二土地）上如附圖斜線B 部分所示之地上物拆
    除後並將土地騰空交還原告及其他共有人（實際占用面積以
    地政機關測量為準）」，嗣於民國98年9 月16日以訴狀更正
    聲明為：「１、被告應將占用坐落於附表編號一土地上，如
    附圖所示C部分面積0.003122公頃以及D部分面積0.002338公
    頃之地上物拆除後，並將土地騰空交還原告及其他共有人全
    體；２、被告應將占用坐落於附表編號二土地上，如附圖所
    示A部分面積0.001217公頃以及B部分面積0.001531公頃之地
    上物拆除後，並將土地騰空交還原告及其他共有人全體。」
    ，核其陳述，係更正事實上之陳述，非為訴之變更或追加，
    核先敘明。
二、原告起訴主張：
（一）緣附表編號一土地，係原告與被告及訴外人黃震生等15人
      所共有；附表編號二土地則為原告與被告及訴外人黃國等
      13人所共有，然被告未經原告及其他共有人全體同意，逕
      將其興建之鐵皮建物跨建占用於上開土地上多年，顯無權
      占用上開2 筆土地，爰基於民法第767條前段及同法第821
      條之規定，提起本訴。並聲明請求：如主文所示。
（二）對被告抗辯所為之陳述：原告否認知悉被告在附表編號一
      、二土地上搭建鐵皮建物，亦未曾同意被告搭建，本件沒
      有默示分管協議存在，被告主張有默示分管協議應該要負
      舉證責任，不能空言抗辯。
三、被告方面：
（一）按共有物，除契約另有訂定外，由共有人共同管理之，民
      法第820條第1項定有明文。是共有人間，就共有物，非不
      得約定共有物之特定部分，由某共有人管理之，此項約定
      ，即為共有物之分管契約。又共有物之分管契約，不以共
      有人明示之意思表示為限，共有人默示之意思表示，亦包
      括在內。惟所謂默示之意思表示，係指依共有人之舉動或
      其他情事，足以間接推知其效果意思者而言（最高法院87
      年度台上字第1359號判決意旨參照）。且共有物分管之約
      定，不以訂立書面為要件，倘共有人間實際上劃定使用範
      圍，對各自占有管領之部分，互相容忍，對於他共有人使
      用、收益，各自占有之土地，未予干涉，已歷有年所，即
      非不得認有默示分管契約之存在（最高法院83年台上字第
      1377號判決意指參照）。
（二）本件附表編號一、二土地為兩造及訴外人等共有，上開2
      筆土地被告之應有部分均為 339分之66，被告在得其他共
      有人之允許後，於上開2 筆土地上搭蓋鐵皮建物，該建物
      於原告辦理上開2 筆土地應有部分所有權登記前已存在，
      原告家住該土地附近，應知悉該鐵皮建物之興建及翻修過
      程，其於取得上開2 筆土地應有部分前後未曾表示反對之
      意思，對於被告搭蓋鐵皮建物而使用、收益上開土地，亦
      未曾干涉或表示異議，期間持續長達30餘年之久，足證原
      告就上開2 筆土地有默示分管之同意，且當初被告興建鐵
      皮建物時，所有共有人均知悉且無異議，代表有默示的分
      管協議，則被告基於分管契約使用上開土地，自屬有據，
      並非無權占有。退步言之，縱使原告現要請求被告拆屋還
      地，亦應補償被告之拆遷費用及地上物之損失。
（三）並聲明：(一)原告之訴駁回。(二)訟費用由原告負擔。(三)如受
      不利判決，願供擔保，請准宣告免為假執行。
四、本院之判斷：
（一）兩造不爭執之事實：
  １、附表編號一土地，係原告與被告及訴外人黃震生等15人所
      共有；附表編號二土地則為原告與被告及訴外人黃國等13
      人所共有。
  ２、坐落於附表編號一、二土地上未保存登記之鐵皮建物2 棟
      （下稱系爭鐵皮建物），屋齡約30餘年，為被告所搭建，
      其中1棟鐵皮建物由被告出租他人經營小吃店，另1棟鐵皮
      建物則出租他人供經營髮廊使用。
  ３、上開事實，業據原告提出附表編號一、二土地之土地登記
      謄本、地籍圖謄本及系爭鐵皮建物之現況照片為證，並經
      本院於98年8 月25日會同地政人員履勘現場查證屬實，分
      別製有勘驗筆錄及囑託嘉義縣水上地政事務所人員繪製複
      丈成果圖存卷可參，且為兩造所不爭執，堪信屬實。
（二）本件依兩造之陳述，爭執重點即為：原告請求被告拆除系
      爭鐵皮建物並返還土地予全體共有人，是否有理由？茲分
      述如下。
  １、按所有人對於無權占有或侵奪其所有物者，得請求返還之
      ；各共有人對於第三人，得就共有物之全部為本於所有權
      之請求。但回復共有物之請求，僅得為共有人全體之利益
      為之，民法第767條第1項、第821 條定有明文。又應有部
      分乃係抽象的存在於共有物之任一部分，並非具體的局限
      於共有物之特定部分。而共有人對共有物之特定部分占用
      收益，須徵得他共有人全體之同意。如未經他共有人同意
      而就共有物之全部或一部任意占用收益，他共有人得本於
      所有權請求除去其妨害或請求向全體共有人返還占用部分
      ，最高法院74年度第2 次民事庭會議決議意旨可資參照。
      再沈默與默示意思表示不同，沈默係單純之不作為，並非
      間接意思表示，除法律或契約另有規定外，原則上不生法
      律效果。默示意思表示則係以言語文字以外之其他方法，
      間接使人推知其意思，原則上與明示之意思表示有同一之
      效力；默示之同意，必依表意人之舉動，或其他情事足以
      間接推知其有同意之意思者，始得認之，若單純之沈默，
      則除有特別之情事足認為同意外，不得認係默示之同意，
      最高法院86年度台上字第3609號判決、90年度台上字第90
      2號判決亦足資參照。
  ２、原告主張被告在附表編號一、二所示共有土地上興建鐵皮
      建物並占有使用共有土地之事實，為兩造所不爭執，並經
      本院會同地政人員履勘現場查證無訛，堪信屬實。惟被告
      抗辯稱：73年間整建系爭鐵皮建物時，原告有目睹施工至
      完成，惟未曾干涉或表示異議，顯見本件共有土地有默示
      分管協議存在云云，並援引最高法院87年度台上字第1377
      號及96年度台上字第2623號判決為佐證。然查，上開判決
      所謂默示分管契約存在之前提，必須是「各共有人間實際
      上劃定使用範圍，對各自占有管理之部分，互相容忍，對
      於他共有人使用、收益，各自占有之土地，未予干涉」等
      情形始足當之，倘未有實際劃定使用範圍，各自占有管理
      其範圍等外在客觀事實，即難認有默示分管契約存在。查
      附表編號一、二之土地，除被告搭建系爭鐵皮建物外，並
      無其他共有人使用，此業經本院會同兩造及地政人員履勘
      現場查證屬實，並有勘驗筆錄1 份可佐，顯見本件並無所
      謂共有人實際劃定使用範圍，各自占有管理其範圍之默示
      分管情形甚明，自難認被告之辯詞可採；況被告所搭建鐵
      皮建物占用附表編號一、二土地之範圍已達整體面積6、7
      成以上，遠遠超過其應有部分 339分之66，已明顯排擠其
      他共有人之使用權利，在在難認本件有默示分管契約存在
      。至於被告抗辯原告知悉其興建系爭鐵皮建物之始末，且
      未為干涉及反對之表示云云，則為原告所否認，且被告又
      未能舉證以實其說，已難認其抗辯為真實；況參以上揭最
      高法院判決之意旨，苟係單純不為反對表示之沈默，並非
      代表默示之同意，除非尚有其他舉動或情事，足以間接推
      知被告興建系爭鐵皮建物時其他共有人有同意之意思外，
      不得逕將共有人單純之沈默，逕認係默示同意之意，被告
      執此置辯，尚無足採。
  ３、至於被告雖另辯稱：原告取得上開2 筆土地應有部分所有
      權之前，伊興建系爭鐵皮建物已得全體共有人同意云云，
      然查，被告就其所辯興建系爭鐵皮建物係得全體共有人同
      意乙節，迄言詞辯論終結前，皆未能舉證以實其說，其於
      本院復自承本件並無證人，亦無書面證據可佐證他共有人
      同意其建興系爭鐵皮建物等語（詳本院98年10月6 日言詞
      辯論筆錄），則其辯稱興建系爭鐵皮建物係得全體共有人
      同意云云，亦無足憑採。基上，本件附表編號一、二所示
      土地既無默示分管契約存在，被告復未徵得全體共有人同
      意即擅自在附表編號一、二土地上搭建鐵皮建物，自屬無
      權占有共有之土地，則原告本於所有權請求被告應將占用
      附表編號一、二土地返還予全體共有人，應為可採。
  ４、末查被告另抗辯原告應補償其拆遷費用或拆除鐵皮建物之
      損物部分，因被告本係無權占用附表編號一、二土地，且
      期間已長達30餘年，又係將系爭鐵皮建物出租他人作為髮
      廊及小吃店以牟利，已如前述，顯見被告已就共有土地之
      使用有所收益，實難認其有何損害可言，況被告亦未能提
      出其請求補償拆遷費用或鐵皮建物損失之法律依據為何，
      其請求自難准許。
五、綜上所述，被告所有之系爭鐵皮建物2 棟，占用如附表編號
    一、二土地，既無正當權源，從而，原告依民法第767 條及
    第821 條之所有物返還請求權，請求被告將坐落附表編號一
    所示土地如附圖C、D所示面積共計54.60 平方公尺之鐵皮建
    物，暨坐落附表編號二所示土地如附圖A、B所示面積共計27
    .48 平方公尺之鐵皮建物均拆除，並將土地返還予原告及共
    有人全體，為有理由，應予准許。
六、本件待證事實已臻明確，兩造其餘之攻擊防禦方法及舉證，
    經本院斟酌後，認於判決結果已不生影響，爰不一一詳為論
    述。
七、本件兩造分別陳明願供擔保，請准宣告假執行及免為假執行
    ，經核無不合，爰分別酌定相當擔保金額併准許之。
八、據上論結，本件原告之訴為有理由，依民事訴訟法第78條、
    第390 條第2 項、392 條第2 項，判決如主文。
中    華    民    國    98    年    10    月    20    日
                  民一庭法  官  周俞宏
附表
┌─┬─────────────┬──────────┐
│編│      土  地  坐  落      │  坐落位置、占用物  │
│號│                          │  及面積(平方公尺)  │
├─┼─────────────┼──────────┤
│一│嘉義縣太保市○○段782地號 │附圖C之鐵皮屋：31.22│
│  │                          │附圖D之鐵皮屋：23.38│
├─┼─────────────┼──────────┤
│二│嘉義縣太保市○○段783地號 │附圖A之鐵皮屋：12.17│
│  │                          │附圖B之鐵皮屋：15.31│
└─┴─────────────┴──────────┘
以上正本係照原本作成
如對本判決上訴須於判決送達後20日內向本院提出上訴狀
中    華    民    國    98    年    10    月    20    日
                            書記官  劉怡欣


司法院資訊處製作；財團法人民間司法改革基金會備份。
